【裁判字號】    98,訴,188
【裁判日期】    980602
【裁判案由】    債務人異議之訴
【裁判全文】
臺灣嘉義地方法院民事判決               98年度訴字第188號
原      告  辛○○
            戊○○
            己○○
            乙○○
兼上2人共同
法定代理人  丁○○
原      告  壬○○
            庚○○
兼上1人
法定代理人  癸○○
原      告  卯○○
            寅○○
            丑○○
            午○○
            辰○○
            巳○○
            丙○○
            甲○○
共      同
訴訟代理人  楊漢東律師
被      告  台灣申○企業銀行股份有限公司
法定代理人  未○○
訴訟代理人  子○○
上列當事人間債務異議事件，於民國98年5 月19日言詞辯論終結
，本院判決如下：
    主      文
本院九十八年度司執字第五七二八號債務執行強制執行程序關於
原告己○○、乙○○、庚○○部分，應予撤銷。
本院民國九十七年十二月二十四日九十七年度執字第三一二八一
號債權憑證（即原本院民國八十八年四月十九日嘉院松民執實字
第二八七一號債權憑證）於超過本金新臺幣伍拾柒萬玖仟玖佰貳
拾伍元，及自民國九十二年八月六日起至清償日止按週年利率百
分之九計算之利息部分，不得對原告辛○○、戊○○、丁○○、
壬○○、癸○○、卯○○、寅○○、丑○○、午○○、辰○○、
巳○○、丙○○、甲○○為強制執行。
確認被告對原告己○○、乙○○、庚○○關於本院民國九十七年
十二月二十四日九十七年度執字第三一二八一號債權憑證（即原
本院民國八十八年四月十九日嘉院松民執實字第二八七一號債權
憑證）所載新臺幣伍拾柒萬玖仟玖佰貳拾伍元本金債權，及自民
國七十三年五月五日起至清償日止按週年利率百分之九計算之利
息債權均不存在。
原告其餘之訴駁回。
訴訟費用由原告辛○○、戊○○、丁○○、壬○○、癸○○、卯
○○、寅○○、丑○○、午○○、辰○○、巳○○、丙○○、甲○○連帶負擔。
    事實及理由
甲、原告主張：(一)被告前於民國72年間，對主債務人蔡健一及連
    帶保證人即訴外人簡秀枝、蔡德鎮以及原告等人之被繼承人
    或再轉繼承之被繼承人王紳材，向本院聲請支付命令並經確
    定，嗣後並執前揭確定之支付命令就上開債務人之財產聲請
    強制執行，經本院以72年度執字第2910號強制執行案件受理
    ，惟債務人之財產不足以清償債權，遂於72年11月30日核發
    本院民執新字第47359 號債權憑證。被告又以前開債權憑證
    聲請執行且併入本院73年度執字第368 號執行案件執行，而
    受償新臺幣（下同）35,846元，其餘不足受償之債權本金
    579,925 元及自73年5 月5 日起算之利息，則經註記後，將
    債權憑證發還。被告復於88年4 月19日以蔡健一、王紳材、
    簡秀枝、蔡德鎮為債務人聲請強制執行，經本院88年度執字
    第2871號執行案件受理，並以債務人無財產可供執行，逕發
    給債權憑證交付與被告收執。嗣被告再於98年3 月10日執前
    開債權憑證，以連帶保證人王紳材已死亡，原告分別為王紳
    材之法定繼承人，遂以原告等人為執行債務人聲請強制執行
    ，案經本院以98年度司執字第5728號強制執行程序扣押原告
    之財產。(二)惟查，被告固於王紳材生前取得確定之支付命令
    為執行名義，就王紳材之財產為強制執行，惟因財產不足以
    清償債權，經核發債權憑證以終結執行程序，然被告於88年
    4 月19日再為強制執行之聲請時，未查王紳材早已於79年間
    死亡，猶仍以王紳材為執行債務人，自係以無權利能力之人
    為執行債務人，所為之執行程序並不合法，則本院88年度執
    字第2871號強制執行，對王紳材之繼承人而言，並不發生時
    效中斷之效力，故被告對王紳材之執行債權，其請求權時效
    仍應自本院73年度執字第368 號執行案件發給債權憑證之程
    序終結時即73年6 月21日起算，至88年6 月20日止，因經過
    15年而消滅，不得再為請求，原告為王紳材之繼承人，自得
    以時效完成為抗辯，拒絕給付。(三)被告雖辯稱對主債務人所
    為之中斷時效效力及於保證債務之保證人，主張本件請求權
    時效尚未消滅云云。然民法第747 條固規定：「向主債務人
    請求履行，及為其他中斷時效之行為，對於保證人亦生效力
    。」惟上開條文並不適用於本件王紳材係連帶保證人之情形
    。蓋民法對保證之規定均以一般保證為原則，於連帶保證，
    並非一概適用，而探求民法第747 條規定之意旨，應與民法
    第745 條規定之保證人先訴抗辯權之規定相呼應，亦即，於
    一般保證債務，債權人對保證人行使權利時，必須受到民法
    第745 條先訴抗辯權之限制，特於民法第747 條賦予債權人
    對主債務人請求履行或為其他中斷時效之行為時，對保證人
    亦生效力之權利，然而於連帶保證債務，債權人依民法第
    273 條規定，對連帶保證人求償時，無庸受到民法第745 條
    先訴抗辯權之拘束，職故，債權人與連帶保證人間權利義務
    關係，應回歸連帶債務相關條文即民法第279 條規定：「就
    連帶債務人中之一人所生之事項，除前五條規定或契約另有
    訂定者外，其利益或不利益，對他債務人不生效力。」準此
    ，本件王紳材既為連帶保證人，而與主債務人蔡健一對被告
    係負連帶給付責任，依上開規定，被告於88年間對主債務人
    蔡健一及其他連帶保證人所為中斷時效之行為（聲請強制執
    行），對王紳材之繼承人應不生時效中斷之效力。(四)縱使被
    告對原告之執行債權未罹於時效，然依新修正民法第1153條
    第2 項規定：「繼承人為無行為能力人或限制行為能力人對
    於被繼承人之債務，以所得遺產為限，負清償責任。」本件
    原告己○○、乙○○、庚○○為未成年人，自得依上開規定
    ，主張以所繼承之遺產負有限之清償責任；復依民法第1148
    條第2 項規定：「繼承人對於繼承開始後，始發生代負履行
    責任之保證契約債務，以因繼承所得之遺產為限，負清償責
    任。」是原告之被繼承人王紳材所負者為連帶保證債務，於
    死亡時並未留有任何遺產，且被告於連帶債務人王紳材79年
    間死亡時，怠於對其繼承人追索債務，迄今始追討20年間全
    部之利息，足見債之履行對原告顯失公平，原告得主張以繼
    承遺產為限，負清償責任。況且，被告請求之執行債權，其
    中利息債權於超過5 年之部分，業已罹於時效，原告得拒絕
    給付等語，爰依強制執行法第14條規定，提起本件債務人異
    議之訴，並聲明：本院98年度司執字第5728號強制執行程序
    應予撤銷；確認被告對原告等人依前項強制執行事件之執行
    名義所載債權之請求權不存在。
乙、被告則以：按消滅時效因起訴而中斷；聲請強制執行與起訴
    有同一效力。因起訴而中斷之時效，自受確定判決，或因其
    他方法訴訟終結時，重行起算。民法第129 條第1 項第3 款
    、同條第2 項第5 款、第137 條第2 項分別定有明文。復按
    連帶保證人，雖應與主債務人連帶負清償責任，但並不失為
    其保證債務之固有性質。又連帶保證債務不過為保證人喪失
    先訴抗辯權，仍不失為保證債務之一種。是債權人向主債務
    人請求履行，及為其他中斷時效之行為，對於保證人亦生效
    力，民法第747 條亦定有明文。又確定判決，除當事人外，
    對於訴訟繫屬後為當事人之繼承人者，亦有效力，亦為民事
    訴訟法第401 條第1 項所明定。本件被告於72年間取得對主
    債務人蔡健一及原告之被繼承人王紳材、簡秀枝、蔡德鎮等
    連帶保證人之確定支付命令執行名義，遂聲請就上開債務人
    之財產為強制執行，業經本院72年執字第2910號執行案件中
    ，於72年11月30日換發債權憑證，又於本院73年度執字第
    368 號執行案件中，受償債權新臺幣（下同）35,846元，不
    足受償債權額579,925 元（利息自73年5 月5 日起算），註
    記後發還。遞於88年4 月19日以蔡健一、王紳材、簡秀枝、
    蔡德鎮為債務人聲請強制執行，本院88年度執字第2871號執
    行案件以債務人無財產可供執行，逕發給債權憑證終結。是
    被告於72年間對主債務人蔡健一聲請強制執行，發生時效中
    斷之效力，且效力及於連帶債務人，復於併他案之73年度執
    字第368 號執行事件中受償，於73年6 月21日執行終結，迄
    至88年4 月19日發給債權憑證，仍未逾15年之請求權時效，
    被告續於92年8 月4 日、97年8 月1 日、97年12月24日聲請
    對所有債務人強制執行並換發債權憑證，依上開條文及判例
    意旨，本件被告對王紳材之執行債權並未罹於時效消滅，王
    紳材死後其權利義務由繼承人概括承受，故被告對原告聲請
    強制執行自屬有據等語，資為抗辯，爰聲明：原告之訴駁回
    。
丙、得心證之理由：
一、本件被告因訴外人蔡健一負欠其債務，於72年間，對蔡健一
    及連帶保證人即訴外人簡秀枝、蔡德鎮以及原告等人之被繼
    承人或再轉繼承之被繼承人王紳材，向本院聲請支付命令並
    經確定，嗣後並執前揭確定之支付命令就上開債務人之財產
    聲請強制執行，經本院以72年度執字第2910號強制執行案件
    受理，惟債務人之財產不足以清償債權，遂於72年11月30日
    核發本院民執新字第47359 號債權憑證。被告又於72年12月
    19日以前開債權憑證聲請執行且併入本院73年度執字第368
    號執行案件執行，而受償新臺幣（下同）35,846元，其餘不
    足受償之債權本金579,925 元及自73年5 月5 日起算之利息
    ，則經本院於73年5 月21日註記後，將債權憑證發還。被告
    復於88年4 月19日以蔡健一、王紳材、簡秀枝、蔡德鎮為債
    務人聲請強制執行，經本院88年度執字第2871號執行案件受
    理，並以債務人無財產可供執行，於88年4 月19日逕發給債
    權憑證交付與被告收執等情，業經被告提出強制執行聲請狀
    為證（見本院卷第21頁、第24頁至第25頁、第76頁），並經
    本院調取本院88年度執字第2871號執行卷宗查核無訛，應係
    真實。是被告之前揭債權本金自73年5 月22日（發給債權憑
    證之翌日）起，至88年4 月19日，尚未經過15年，則原告主
    張前揭債權自72年12月1 日起算至87年11月30日，已罹於時
    效云云，尚非可採。惟依民法第126 條規定，利息請求權因
    5 年間不行使而消滅，本件被告既遲至88年4 月19日始再為
    強制執行之聲請，則前揭利息債權部分，自88年4 月19日回
    溯超過5 年（即83年4 月20日以前）部分，已因5 年間不行
    使而消滅，被告拒絕給付，自屬有據。
二、而查王紳材已於79年3 月27日死亡，其繼承人為吳葉、王文
    山、王文樹、王文永、王隨香、王瓊敏、甲○○；(1)王文山
    於96年3 月27日死亡，其繼承人為原告丁○○、辛○○、戊○○及王煌彰；王煌彰於96年9 月30日死亡，其繼承人為原
    告癸○○、壬○○、庚○○、己○○、乙○○；(2)王文樹於
    91年8 月24日死亡，其繼承人為原告丙○○；(3)王隨香於80
    年11月21日死亡，其繼承人為原告午○○、巳○○、熊佩凱
    ；(4)王瓊敏於95年11月23日死亡，其繼承人為原告卯○○、
    寅○○、丑○○等情，業據原告甲○○陳明在案（見本院第
    73頁至第74頁），且有戶籍謄本附卷可按，被告亦不為爭執
    ，應為事實。又原告均未主張於前揭繼承，有拋棄繼承或為
    限定繼承之事實。是依民法繼承編98年1 月4 日修正施行前
    之第1148條、第1153條規定，王紳材死亡後，其對於被告所
    負前揭債務，應由其繼承人或再轉繼承人即原告等人繼承，
    其繼承人及再轉繼承人就前揭債務，應負連帶責任。惟查：
  (一)按「繼承在民法繼承編中華民國九十六年十二月十四日修正
    施行前開始，繼承人於繼承開始時為無行為能力或限制行為
    能力，未能於修正施行前之法定期間為限定或拋棄繼承，由
    其繼續履行繼承債務顯失公平者，於修正施行後，得以其所
    得遺產為限，負清償責任。」民法繼承編施行法第1 條之1
    第2 項定有明文。本件原告己○○、乙○○、庚○○分別為
    78年6 月27日、80年9 月12日、96年2 月22日生，有戶籍謄
    本附卷可按（見本院卷第12頁、第13頁、第14頁）。是原告
    己○○、乙○○、庚○○於其繼承人王煌彰死亡時，分別為
    限制行為能力人或無行為能力人，且其等主張繼承開始時，
    未繼承任何財產乙節，為被告所不爭執，是其祖（王文山）
    、父（王煌彰）雖分別因繼承及再轉繼承，而繼承王紳材負
    欠被告之前揭債務，但其等於繼承開始時，分別為限制行為
    能力人或無行為能力人，又未繼承任何財產，是由其等繼續
    履行繼承債務，顯失公平，且其等既未繼承任何財產，則其
    等主張就再轉繼承王紳材所負欠被告之前揭債務，不負清償
    責任乙節，應為可採。
  (二)至除前項原告以外之原告主張其等依民法繼承編施行法第1
    條之2 第1 項規定，得主張限定責任（即得以所得遺產為限
    ，負清償責任）云云。惟依民法繼承編施行法第1條 之2 第
    1 項規定，得主張限定責任者，以(1)繼承於97年1 月4 日前
    開始、(2)保證契約債務之代負履行責任係繼承開始後始發生
    者、(3)由繼承人履行顯失公平者等為要件。本件被告於72年
    間即因主債務人蔡健一不履行債務而對主債務人及包括王紳
    材在內之連帶保證人聲請發支付命令，而王紳材係於79年間
    死亡，已如前述，是本件保證契約債務之代負履行責任係繼
    承開始前（即王紳材死亡前）即已發生，與前揭規定得主張
    限定責任之要件不合，是除原告己○○、乙○○、庚○○以
    外之其餘原告主張其得以所得遺產為限負清償責任云云，即
    非可採。
三、惟按強制執行程序之當事人，須有當事人能力，而有關當事
    人能力，強制執行法並未規定，應準用民事訴訟法之規定。
    是執行當事人為自然人者，其有權利能力者，有當事人能力
    。而查人之權利能力，始於出生，終於死亡，民法第6 條定
    有明文。是自然人之權利能力終於死亡，亦即自然人死亡後
    ，即喪失其權利能力，於訴訟程序上，自無當事人能力；於
    強制執行程序，則欠缺執行當事人能力。又執行法院對於執
    行當事人有無當事人能力，應依職權調查。為無當事人能力
    之債權人所為之執行行為，以及對無當事人能力之債務人所
    為之執行行為，均為無效。故債權人聲請強制執行時，債務
    人已經死亡者，債權人之聲請，因欠缺執行要件而為不合法
    ，且債務人既已死亡，則無可承認之行為，自不發生補正之
    問題，執行法院即應駁回強制執行之聲請。次按請求權，因
    15年間不行使而消滅，民法第125 條前段定有明文；而消滅
    時效因起訴而中斷，開始執行行為或聲請強制執行，與起訴
    有同一之效力，民法第129 條亦有明文。惟依民法第136 條
    規定，時效因開始執行行為而中斷者，若因權利人之聲請，
    或法律上要件之欠缺而撤銷其執行處分時，視為不中斷；時
    效因聲請強制執行而中斷者，若撤回其聲請，或其聲請被駁
    回時，視為不中斷。準此，如債權人撤回強制執行聲請，或
    其聲請被駁回者，均與未聲請強制執行無異，曾生中斷時效
    之效力視為不中斷，同理，如債權人係對已死亡而無當事人
    能力之債務人聲請強制執行，其聲請強制執行行為既非對有
    權利能力之人為之，即屬無效之強制執行，與自始未行使權
    利無異，自不生中斷時效之效力。本件連帶保證人王紳材已
    於79年3 月27日死亡乙節，有原告提出之除戶謄本為證（見
    本院卷第6 頁），應為事實。是被告雖於88年4 月19日以王
    紳材為債務人聲請強制執行，然王紳材於前揭聲請時既已經
    死亡，依前揭說明，該執行程序之執行行為為無效，而不生
    中斷時效之效力。是被告對於王紳材之繼承人及再轉繼承人
    之前揭債權之時效，自不因前揭強制執行之聲請而中斷。惟
    按「向主債務人請求履行，或為其他中斷時效之行為，對於
    保證人亦生效力。」民法第747 條定有明文。準此，債權人
    如對主債務人聲請強制執行（時效中斷行為），則其時效中
    斷之效力，亦及於保證人。本件原告雖主張王紳材係連帶保
    證人，與主債務人蔡健一應負連帶清償責任，是為連帶債務
    ，而應適用有關連帶債務之規範，其前揭規定於本件不適用
    等語。惟查：連帶保證人雖應與主債務人連帶負清償債務之
    責，但並不失其保證債務之固有性質，連帶保證債務僅喪失
    先訴抗辯權及檢索抗辯權，仍不失為保證債務之一種。是債
    權人對主債務人因強制執行中斷時效之行為，對於連帶保證
    之保證人亦生中斷時效之效力。（最高法院93年台上2037號
    判決參照）。本件被告對王紳材之繼承人及再轉繼承人之前
    揭債權雖不因於88年間對王紳材聲請強制執行而中斷，惟被
    告為前揭強制執行時係併以主債務人蔡健一為執行債務人乙
    節，為原告所不爭執，且有該事件卷宗為憑，應為事實。被
    告既以主債務人為執行債務人而聲請強制執行，則其對主債
    務人蔡健一之中斷時效（聲請強制執行）之行為，依前揭說
    明，其中斷時效之效力，亦及於連帶保證人即王紳材之繼承
    人及再轉繼承人。是原告主張本件債權（本金）之請求權時
    效縱使自75年5 月22日重新起算，至90年5 月21日止，亦已
    經過15年不行使而消滅乙節，亦非可採。
四、被告主張其復於92年8 月4 日、97年8 月1 日、97年10月27
    日再聲請強制執行等語，惟依本院98年度司執字第5728號卷
    附債權憑證之記載，被告於92年間聲請強制執行後，經本院
    於92年8 月4 日於債權憑證上註記發還後，被告再分別於97
    年8 月5 日、97年10月27日聲請強制執行。是本件被告於92
    年起至本次強制執行間之聲請強制執行時間應分別為92年8
    月4 日、97年8 月5 日及97年10月27日。準此，被告對於除
    原告己○○、乙○○、庚○○以外之其餘原告之本金債權，
    其請求權時效自88年4 月20日重行起算，迄本件98年3 月10
    日聲請強制執行之日止，尚未經過15年，自無因時效完成而
    消滅之可言。至於自83年4 月20日起算之利息部分，被告雖
    於自88年4 月20日重新起算之5 年內即92年8 月4 日聲請強
    制執行，而中斷時效，然該利息債權自92年8 月5 日（本院
    於債權憑證為註記之翌日）重新起算起，至97年8 月4 日，
    已經過5 年，乃被告遲至97年8 月5 日始再聲請強制執行，
    自應認為自97年8 月5 日回溯5 年即92年8 月6 日（不含）
    以前之利息債權部分，亦因5 年間不行使而消滅，原告拒絕
    給付，亦有理由。
五、原告主張本件執行名義成立後，(1)就原告己○○、乙○○、
    庚○○等3 人，有消滅債權人即被告請求之事由、(2)就自73
    年7 月2 日起至92年8 月6 日止按週年利率百分之九計算之
    利息債權部分，有妨礙債權人即被告請求之事由等，均屬有
    據。而被告於98年3 月10日聲請強制執行時，雖未以原告癸○○為執行債務人，然本件既有前揭妨礙被告請求之事由，
    自應類推適用強制執行法第14條第1 項前段規定，准許原告
    癸○○提起債務人異議之訴，以排除該債權憑證（執行名義
    ）關於前揭妨礙請求部分對於原告癸○○之執行力。又債務
    人異議之訴，係以排除執行名義之執行力為目的，是其訴之
    聲明，固以請求宣告不得就執行名義為強制執行，最能達成
    目的，至已為執行程序之撤銷，則為宣告不許強制執行之當
    然效果，毋須求為判決，法院亦毋須宣告撤銷已為執行處分
    。惟債務人提起異議之訴，請求撤銷執行程序者，其真意乃
    均主張就執行名義之全部或一部，有消滅或妨礙請求之事由
    ，而請求宣告債權人就執行名義之全部或一部，不得對債務
    人強制執行，進而撤銷已為之執行程序。是債務人提起異議
    之訴，請求撤銷執行程序者，本即含有請求宣告就執行名義
    不得強制執行之意，是法院於認定僅就執行名義之一部，有
    消滅或妨礙請求之事由時，縱不得為撤銷執行程序之宣告，
    且原告並未更正其請求為「就執行名義不得為強制執行」等
    語，法院亦非不得宣告就該部分不得強制執行，蓋此宣告（
    判決）並不違反原告起訴之真意（處分權之範圍），尚無訴
    外裁判之問題。
六、從而，就原告所為第1 項聲明部分，原告提起債務人異議之
    訴，請求判決(1)本院98年度司執字第5728號債務執行執行程
    序關於原告己○○、乙○○、庚○○部分，應予撤銷；(2)本
    院97年12月24日97年度執字第31281 號債權憑證（即原本院
    88年4 月19日嘉院民執實字第2871號債權憑證）於超過本金
    579,925 元及自92年8 月6 日起至清償日止按週年利率百分
    之九計算之利息部分，對其餘原告不得為強制執行，均為有
    理由，應予准許；逾此範圍之請求，於法無據，應予駁回。
    次就原告所為確認債權不存在之請求部分，(1)就原告己○○
    、乙○○、庚○○等3 人部分，既有前揭消滅被告請求之情
    事，則其等請求確認本件債權不存在，為有理由；(2)至於就
    其餘原告部分，本件雖有前揭時效消滅之妨礙請求事由，但
    依民法第144 條第1 項規定，時效完成後，債務人僅得拒絕
    給付，是消滅時效之效力，不過發生拒絕給付之抗辯權，並
    非使請求權當然消滅。是除原告己○○、乙○○、庚○○以
    外之其餘原告請求確認本件債權不存在，自非有據，不能准
    許。
七、本件事證已臻明確，兩造其餘攻擊防禦方法核與判決結果不
    生影響，爰不一一論述，併此敘明。
丁、訴訟費用負擔之依據：民事訴訟法第79條、第85條第2 項。
中    華    民    國    98    年    6     月    2     日
                    民事第一庭法  官  林望民
以上正本係照原本作成
如對本判決上訴，須於判決送達後20日內向本院提出上訴狀
中    華    民    國    98    年    6     月    2     日
                              書記官  陳慶時


司法院資訊處製作；財團法人民間司法改革基金會備份。
